【裁判字號】    89,訴,2969
【裁判日期】    920410
【裁判案由】    給付買賣價金
【裁判全文】
臺灣臺北地方法院民事判決  八十九年度訴字第二九六九號
    原      告  村宇建設股份有限公司
    法定代理人  丁○○
    訴訟代理人  林志豪律師
    複 代理 人  陳添信律師
    被      告  乙○○      住台北市○○區○○路四二三巷八弄七號一樓
    訴訟代理人  甲○○      住.
                丙○○      住台北市○○路二五一巷二弄二號二樓
右當事人間給付買賣價金事件，本院判決如左：
    主    文
被告應給付原告新台幣壹佰參拾柒萬壹仟捌佰貳拾壹元，及自民國八十九年七月二十
七日起至清償日止，按年利率百分之五計算之利息。
原告其餘之訴駁回。
訴訟費用由被告負擔八分之七，其餘由原告負擔。
本判決第一項於原告以新台幣肆拾陸元為被告供擔保後，得假執行。但被告如於假執
行程序實施前以新台幣壹佰參拾柒萬壹仟捌佰貳拾壹元為原告預供擔保，得免為假執
行。
原告其餘假執行之聲請駁回。
    事    實
甲、原告方面：
一、聲明：被告應給付原告新台幣（下同）一百六十四萬八千零二十一元，暨自起訴
    狀繕本送達翌日起（即民國八十九年七月二十七日起）至清償日止，分別按年息
    百分之五給付利息，以及按日給付一千六百四十八元之違約金；並願供擔保，請
    准宣告假執行。
二、陳述：
（一）被告於八十八年一月二十日向原告公司購買坐落台北市○○區○○段五小段一
      ０七地號，由原告公司所興建之「緣中園」高級電梯大廈編號Ｂ棟第六、七樓
      房屋兩戶、地下第一層編號M15、M16號兩停車位以及相對應之土地持分，總價
      約定為二千一百九十萬元，並簽訂有房屋、土地預定買賣合約書各一份。被告
      於房屋興建期間，均依約付款。不料至房屋、土地所有權於八十九年四月十一
      日及同年四月十七日移轉登記予被告，並通知被告於八十九年四月二十五日辦
      理交屋時，被告主張系爭房屋有漏水之瑕疵，原告隨即請求承攬系爭房屋興建
      工程之地球營造工程股份有限公司負責修繕，地球營造公司並立刻就此發包予
      捷安防水工程行於同年六月二十日前修繕完成，被告始指示貸款銀行於八十九
      年六月二十二日撥付部分貸款一千三百萬元予原告，惟尚有尾款一百六十四萬
      八千零二十一元拒絕給付。原告為求慎重，乃於八十九年六月二十三日以民生
      郵局第五二六號存證信函通知被告於八十九年六月三十日辦理交屋手續並付清
      全部買賣價金，雖然被告於當日有到達房屋現場，但卻單方面拒絕點交，且不
      付尾款，隨即委託律師於八十九年七月三日發函主張：不認可房屋之防水工程
      施工方式、提出公共設施部分之瑕疵並要求鑑定房屋安全無虞才同意點交。嗣
      後又陸續提出如系爭房屋三面漏水、牆壁龜裂，係因混凝土強度不足，地基不
      穩，施工不良所致、地下室停車位不符系爭合約之約定等瑕疵，而拒絕給付尾
      款並主張應減少價金。
（二）對被告所稱瑕疵部分說明：
  (1)有關公共設施部分：被告所稱之公共設施早已於八十九年七月十八日修繕並點交
    完成，並經住戶代表潘福財之簽認及該大樓成立之大廈管理委員會之會議紀錄可
    稽，故被告所謂公共樓梯間漏水、地下室漏水等情形，其實均早已修繕完成，且
    系爭標的物之公共設施，點交迄今已達二年半，從未發生任何漏水現象，得以證
    明此節。
  (2)有關被告區分所有部分：另本件原告係採用國產公司所產之預拌水泥加以施工，
    國產公司係全國屬一屬二之ＩＳＯ認證優良廠商，又有台北市政府工務局於施工
    期間，每一樓層均須辦理查驗之備查資料可稽，另房屋於取得使用執照時，亦須
    由建管單位辦理查驗，故絕非如被告所主張混凝土強度不足，而導致漏水。其次
    ，八十九年六月三十日原告於點交房屋時，被告就其區分所有之部分已確認修繕
    完成，而係以公共設施未點交為由，拒付清尾款，並一廂情願擬妥之承諾書要求
    原告承諾並簽署，原告鑒於該承諾書要求保固二十年並不符合契約之規定，且不
    符業界一般之保固年限，顯屬苛刻無理，乃未同意簽署該承諾書，絕非如被告於
    八十九年八月九日答辯狀中所主張原告因銀行已撥款而翻悔拒簽。再依其一般常
    情，被告既已於六月二十二日指示銀行撥付鉅額尾款，被告應已認同原告之修繕
    ，原告始於同年月二十三日發函請被告於同年月三十日點交系爭房屋。被告於訂
    購系爭房屋時，要求屋內粉刷、地磚、壁磚、衛浴設備．．．等全部退料自行處
    理，即空屋交屋（初胚），此有追加減帳明細可稽。因此，原告修繕漏水瑕疵完
    成時，應被告之要求維持防水工程完工時之現狀供其拍照，並未進一步予以批土
    、粉光及上漆（粉刷），此乃被告訴訟代理人於八十九年九月六日庭訊時提出之
    照片看似防水工程未完成之原因所在。此外，被告雖主張系爭建物仍有漏水之瑕
    疵，惟系爭建物早於八十九年六月二十日前便由原承包商以灌注EPOXY等方式修
    復完畢，此觀諸系爭建物六樓、七樓照片及鈞院實地勘驗，皆足證漏水之修復工
    程早已完成，且修復迄今已二年多，期間歷經多次颱風、大雨等災害，系爭建物
    牆壁皆無水漬痕跡，足見原告早已修復系爭建物漏水之瑕疵。綜上論述，被告一
    再以其所購之系爭建物仍有漏水之瑕疵，拒付未繳之尾款，洵屬無據。
  (3)有關地下室機械停車位部分：原告業已委託先前安裝本棟大樓機械停車設備之中
    華廣停股份有限公司予以調整至可承載二千一百公斤之重量（相當於賓士S320之
    重量，已符合雙方簽立之合約書），此有中華廣停股份有限公司所出具之證明函
    可稽。且實際上本棟大樓之機械停車設備皆得停放賓士S320，故被告主張地下室
    機械停車位承載重量不足之瑕疵，亦不足採信。
  (4)綜上，系爭房屋之防水修繕工程及其公共設施、地下室停車位等被告所主張之瑕
    疵，早已確實修繕完成，此由其歷經八十九年八月下旬連續二次颱風洗禮及九十
    年、九十一年多次的風災地震之後，並無絲毫漏水等現象，益加證明被告所主張
    之漏水瑕疵確實早已不存在。
（三）被告主張同時履行抗辯，洵屬無理：依照系爭買賣合約房屋部分第十二條第一
      項約定：本房屋建造竣工，而甲方（即被告）已履行下列各項義務後，乙方（
      即原告）始行交屋，並憑乙方所發之遷入證明始得遷入：繳清本約及連帶之預
      定土地買賣合約所定全部價款及因逾期付款加計之滯納金，繳清變更工程所增
      價款之約定以觀，被告須於繳清全部房地價款、滯納金、辦妥貸款手續、繳清
      稅費等義務後，原告始行交屋。因此，被告在尚未履行上述義務之前，實無權
      利請求原告交屋，同時亦不得以系爭房屋瑕疵之修補或價金之減少對抗原告，
      易言之，被告原本即負有依契約所訂期限付清全部房地價款之先行義務，原告
      之交屋與被告之付清尾款，兩者並非立於同時對待給付之地位。
（四）關於被告得依買賣契約之約定行使瑕疵檢查權之問題：關於此部分業經兩造明
      訂於系爭買賣契約房屋部分之第十二條第二項約定：甲方就交屋當時本約房屋
      之瑕疵或未盡事宜得載明於驗收單上要求乙方負責修繕，除有重大瑕疵顯不能
      居住外，甲方不得藉故拒絕或遲延辦理交屋手續，否則如逾期超過十五天時，
      視為甲方點收完成，乙方不負保管之責等語。因此，被告固然得以依上述約定
      行使其瑕疵檢查權，而且原告並未強求被告必須在交屋之後始得行使，由此可
      得知，本系爭契約對被告而言應屬公平，並無違反誠信原則之情形。況且被告
      業於八十九年四月二十五日原告第一次通知交屋時，行使瑕疵檢查權並經原告
      修繕完畢，被告一方面以律師函默認原告曾經修繕，另一方面卻指稱「不認可
      原告公司之防水工程施工方式」云云，實已失之苛刻，誠不知被告認可的主觀
      標準何在？教原告公司要如何依循？據上，原告既已通知被告交屋，且已就其
      先前舉出之防水問題完成修繕，又依被告目前列舉之所謂「瑕疵問題」（其實
      均已修繕完畢），縱使（假設）存在，亦尚未構成「顯然不能供人居住之重大
      瑕疵」，與前述系爭買賣合約第十二條第二項不符，被告拒絕交屋暨給付尾款
      ，洵無理由。
（五）縱使認為系爭建物確有瑕疵，有關於瑕疵修復部分：退萬步言，縱使被告所稱
      之瑕疵存在已構成瑕疵責任，依原告提出之台北市土木技師公會之鑑定報告之
      結果為：滲水部分經修復後，目前並未發現水漬現象，且利用抽樣噴水試驗，
      修復部分並未發現水漬現象，故目前修復部分應無滲水之虞。上述修補部位，
      可能因材料耐久性，填充密實度影響，有其時效性，故另提修復費用以供斟參
      ，修復費用為壹拾肆萬零肆佰貳拾貳元（其中六、七樓室內部分為陸萬捌仟貳
      佰參拾壹元，公共設施部分為柒萬貳仟壹佰玖拾陸元）等語。雖被告所提之台
      北市建築師公會之鑑定報告結果為：市場減損為三十三萬零六百十六元，瑕疵
      修復費用為六十六萬一千二百三十二元，惟上開鑑定報告並不足採信，以下針
      對此二筆費用提出意見如下：
    (1)市場減損之部分：雖鑑定人溫卓炫於九十一年十一月十九日庭訊時表示，其評
      估標準乃屬專業之判斷，故無法提出其評估之標準、依據為何？僅可依其主觀
      及專業，約略估算其減損價值為修繕費用之二分之一。惟按法院委託一般民間
      不動產鑑價師所作成之不動產鑑定價值報告書，其中有關價格影響之因素通常
      有：一、位置。二、環境景觀。三、商業型態。四、發展狀況。五、發展速率
      。六、人口異動。七、氣候狀況。八、下水道及排水設施。九、環境品質及寧
      適度。十、道路系統。十一、大眾運輸系統。十二、區內公共設施。十三、一
      般便利設施等因素，由此可知，有關不動產之價值，其評估應有一定之標準，
      絕非如鑑定人所言，並未舉出依據，即以專業之判斷空泛帶過，豈可僅依其主
      觀為約略之估算即可斷定該房屋之市場價值減損，是故，鑑定報告中關於此點
      ，一直未能說明清楚，實令原告難以甘服。
    (2)瑕疵修復費用之部分：關於公共設施之部分（即牆梁交接L1、地下室L2、梯間
      牆體L3），其瑕疵修復費為三十七萬二千元及屋頂露台地坪地磚重新置換費九
      萬七千四百四十元等部分，因均屬於公共設施，而被告所有之持分僅為38/280
      ，就此部分，依法被告得主張相當於瑕疵修復費減少之價金亦應僅為六萬三千
      七百十元，而非四十六萬九千四百四十元，且既屬公共設施，則該筆價金亦應
      向大樓管理委員會為給付，豈有將全體區分所有權之共有公共設施之修復費用
      全數交由被告一人之道理。另就被告區分所有之部分（瑕疵修繕費用為內牆裂
      縫灌注EPOXY填補三處一萬二千元及天花板裂縫灌注EPOXY填補二處八千元、內
      牆及天花板水泥漆一底二度一萬九千二百元），共計三萬九千二百元，關於此
      部分之瑕疵，原告於被告在八十九年四月二十五日交屋時主張系爭房屋有漏水
      之瑕疵，隨即請求承攬系爭房屋興建工程之地球營造工程股份有限公司負責修
      繕，地球營造公司亦就此發包予捷安防水工程行於同年六月二十日前修繕完成
      。
    (3)綜上以觀，被告一方面主張須將瑕疵修復，而原告將瑕疵修復後，又主張減少
      價金，惟修復與價金之酌減，兩者尚難稱得以併存，是故，被告之請求洵屬無
      理。
（七）有關違約金計算部分：依系爭合約第十三條第一項之規定，甲方（即原告）若
      未能依本約規定或乙方（即被告）通知期限內繳足時，每逾壹日，應付乙方逾
      期損失補償金按日每日千分之一計算，故本件被告未繳款為一百六十四萬八千
      零二十一元，其千分之一為一千六百四十八元，因此，被告應自繳款期限屆滿
      後，自八十九年七月一日起，按日每日給付原告一千六百四十八元。又本約定
      乃係雙方當事人於平等之情況下所簽立，此由被告簽約前，原告已依消保法施
      行細則第十一條第一項之規定給予被告十二天之時間詳細審閱，被告亦已確實
      閱讀及了解契約內容，並於了解後據以提出多項特別約定載明於契約可資證明
      ，例如：預定房屋買賣合約書附件之特約事項增訂第５、６項等約定，被告主
      張本約為定型化契約，然定型化契約條款必須是為排除法律之強行規定，或為
      補充法律所未規定事項者，方能根據消保法第十二條規定予以斟酌，若非如此
      ，依據契約自由原則，毋庸法院介入調和。是故，原告依上述契約計算違約金
      ，依法並無過高之虞。
三、證據：提出預定房屋買賣合約書、民生郵局第五二六號存證信函、律師函、地球
    營造工程股份有限公司工程估價單及請款單、追加減帳明細、緣中園大廈成立管
    理委員會會議記錄、中華廣停股份有限公司證明函及系爭房地登記謄本等件影本
    及照片為證。
乙、被告方面：
一、聲明：原告之訴及其假執行之聲請均駁回，並願供擔保請准免為假執行。
二、陳述：
（一）被告首次進入系爭房屋查看時，赫然發現該屋三面漏水、牆壁龜裂，將此情況
      詢問建築專家獲知，此係因混凝土強度不足，地基不穩，施工不良所致，即要
      求原告負責改善，八十九年六月十三日再次入屋勘查，發現原告就房屋漏水係
      採簡單注射PU發泡填充劑（原告稱採用epoxy並非事實，此有雙方同意並由法
      院指定之台北市建築師公會鑑定報告可證），該PU填充劑只能暫時阻隔水，日
      久經陽光照射將逐漸融化，而無法有效長期防水，被告當日即發現房屋漏水部
      份雖已注射PU，但房屋仍有漏水，此有現場照片可稽，如此防水處理方式似太
      過草率粗劣，被告再度要求原告採取其他有效防水方法處理漏水問題，以確實
      杜絕漏水問題，房屋漏水問題令被告甚感不安與憂心，此時因原告公司口頭保
      證願長期保固漏水瑕疵問題，甚至願意提供保證金及連帶保證人作為擔保，日
      後將簽立承諾書交付被告，被告始會同意辦理銀行貸款手續，故自始被告從未
      認同房屋漏水修繕完成，原告所言不實。詎同年六月三十日房屋進行點交時，
      系爭房屋除注射PU發泡填充劑外，原告並無任何進一步處置，且公共樓梯、地
      下室漏水更是嚴重，被告請求到場之原告公司總經理鄭裕謙承諾改善並簽具先
      前約定之承諾書，原告公司總經理見銀行貸款已撥，遂立即翻悔拒簽，停止房
      屋點交手續轉身離去，原告公司所為實無誠信可言。
（二）另原告主張依兩造買賣契約房屋部分第十二條第一項約定，被告必須繳清全部
      房地款項，原告始行交屋，在被告尚未履行上述義務前，無權請求原告交屋，
      亦不得以房屋瑕疵之修補或請求減價對抗原告，就契約被告負有付清全部價款
      之先行義務，原告之交屋與被告之付清尾款，並非立於同時對待給付之地位，
      被告不得據此對抗原告云云。查本件兩造所簽訂之買賣契約為定型化契約，依
      消費者保護法之規定，企業經營者在定型化契約中所用之條款應本平等互惠之
      原則，定型化契約中之條款違反誠信原則，對消費者顯失公平者，無效，此消
      保法第十一條、第十二條定有明文，定型化契約應本於平等互惠原則既是消保
      法第十一條所揭示，其主要目的係要使不公平之契約條款在效力上受到限制，
      如於定型化契約條款中企業經營者故意減輕或免除自己之責任，或加重相對人
      之責任，抑或限制或剝奪相對人權利之行使等等，此對居於弱勢之消費者顯不
      合理，均可謂不公平之條款。
（三）另按買賣法律明定物之出賣人，負有物之瑕疵擔保責任。本件若依原告起訴狀
      所言房屋買賣契約第十二條約定房地買受人即被告於買賣價金全部交付前不得
      主張房屋瑕疵或請求減價，該契約條款已明顯限制且剝奪被告權利之行使，又
      房屋契約第十三條第三項第４點規定，本約各項屋外附屬工程及排水溝、道路
      、路燈、環境美化工程、各項公共設施工程為後續工程，不受本約完工期限之
      限制，甲方（即原告）不可藉口上列工程未完工而拒不辦理交屋手續，否則視
      為甲方違約，然公共設施本屬買賣之一部，豈有要求買受人繳清全數價款之同
      時，出賣人卻無須交付完整買賣標的，而只點交房屋予之買受人，於交屋手續
      中特別排除公共設施，甚至對公共設施之施工不定履行期限，該條款將公共設
      施部分排除於房屋點交之外，原告故意減輕自己契約責任，至為顯然，被告於
      契約中完全處於被動、受制之地位，只有絕對依約履行付款之義務，卻無任何
      足以制衡或對抗原告之相對權利，原告僅片面考慮出賣人價金求償之方便，棄
      被告應有權利於不顧，雙方之契約權利、義務極不相當，實有失公平，違反平
      等互惠原則，依消保法之規定，應屬無效。
（四）系爭房地於原告提起本件訴訟之前具重大瑕疵，原告稱系爭房屋於八十九年七
      月已修繕完成絕非事實，此有同年九月二十八日貴院法官吳光釗之實地勘驗記
      錄及九十年三月十三日建築師公會之鑑定報告可證。任何一筆交易之契約目的
      之達成，應賴雙方之誠信，本件買賣價金計新臺幣二千一百九十萬元，原告已
      依約支付二千餘萬，而房屋具重大瑕疵、施工品質粗劣不堪，要求賣方即原告
      修繕，乃為正當權利之行使，原告竟以定型化契約條款限制被告行使權利，豈
      合法正當？且本件買賣房地價款之給付，並未預留一筆保障施工品質之交屋款
      ，若當被告發現房屋施工品質不良、物有瑕疵在原告未予修補前，被告若同意
      將尾款付清，全數款項盡數進入原告口袋，在銀行撥款前被告要求原告修補尚
      且草率應付，付清尾款後又如何能期待其履約之誠意？
（五）被告既已支付合約價金之百分之九十二即二千多萬元，豈有不支付剩餘之區區
      餘款而甘冒遲不交屋而蒙無屋可用之理，實乃系爭房屋有嚴重瑕疵，原告嚴重
      違反誠信，方不惜興訟以昭正義。原告於訴訟期間已將地下室積水及停車位之
      瑕疵修復，惟六樓、七樓及露臺之瑕疵及漏水問題仍在，依臺北市建築師公會
      之鑑定報告，修復金額需七十二萬八千五百九十八元，被告主張本件標的物之
      買賣金額應予減價，且該修復金額與被告應付之尾款，應互為抵銷。
三、證據：提出承諾書、照片等件為證，並聲請傳訊證人潘福來到庭為證及將本件系
    爭房屋送請台北市建築師公會為鑑定。
丙、本院依聲請分別於八十九年九月二十八日及九十二年一月二十二日於系爭建物現
    場履勘。
    理    由
一、原告主張：被告於八十八年一月二十日向原告公司購買坐落台北市○○區○○段
    五小段一０七地號，由原告公司所興建之緣中園電梯大廈編號Ｂ棟第六、七樓房
    屋兩戶、地下第一層編號M15、M16號兩停車位以及相對應之土地持分，總價約定
    為二千一百九十萬元。被告於原告興建系爭房屋期間，均依約付款，詎迄至八十
    九年四月十一日及同年四月十七日，原告將系爭房屋、土地所有權均已移轉予被
    告，並通知被告於八十九年四月二十五日辦理交屋時，被告即向原告主張系爭房
    屋有漏水之瑕疵，原告隨即於同年六月二十日前修繕完成，被告始指示貸款銀行
    於八十九年六月二十二日撥付部分貸款一千三百萬元予原告，惟尚有尾款一百六
    十四萬八千零二十一元，被告仍以系爭房屋三面漏水、牆壁龜裂，係因混凝土強
    度不足，地基不穩，施工不良所致、地下室停車位不符系爭合約之約定等瑕疵，
    而拒絕給付尾款並主張應減少價金。惟原告均已依約交付無瑕疵之房地予被告，
    被告依約應給付剩餘之一百六十四萬八千零二十一元買賣價金，為此，爰依約提
    起本件訴訟，訴請被告應給付上開價金，並自八十九年七月一日起至清償日止，
    分別按年息百分之五給付利息，以及按日給付一千六百四十八元之違約金等語。
    被告則以：系爭房屋確實三面漏水、牆壁龜裂，此乃因混凝土強度不足，地基不
    穩，施工不良所致，惟原告就房屋漏水係採簡單注射PU發泡填充劑修補，顯無法
    達防水之目的，被告既僅剩一百六十四萬八千零二十一元之價金尚未給付，實因
    系爭房屋有嚴重瑕疵所致，原告雖於訴訟期間已將地下室積水及停車位之瑕疵修
    復，惟六樓、七樓及露臺之漏水瑕疵仍在，依台北市建築師公會之鑑定報告，修
    復金額需新臺幣七十二萬八千五百九十八元，被告主張本件標的物之買賣金額應
    予減價，且該修復金額與被告應付之尾款，請求減價互為抵銷等語，以為抗辯。
二、本件原告主張被告於八十八年一月二十日向原告購買坐落台北市○○區○○段五
    小段一０七地號，由原告所興建之緣中園電梯大廈編號Ｂ棟第六、七樓房屋兩戶
    、地下第一層編號M15、M16號兩停車位以及相對應之土地持分，總價約定為二千
    一百九十萬元，系爭房地之所有權已於八十九年四月十一日及同年四月十七日移
    轉登記予被告，惟被告尚積欠一百六十四萬八千零二十一元之房屋價款尚未給付
    予原告，而系爭房地之地下室積水及停車位載重不足之瑕疵，均經原告修補完成
    等事實，為被告所不爭執，且據原告提出系爭房地之買賣合約書、登記謄本等附
    卷為證，並經被告聲請證人潘福來到庭證稱：我是居住在台北市○○區○○街一
    七九號六樓，我在該大樓的地下一樓也有停車位，車位沒有問題，停車場二年前
    有漏水，現在已經修理好了等語，結證在卷，自堪信原告之上開主張為真實。系
    爭房地既於八十九年四月十一日移轉登記予被告，被告抗辯系爭房屋之六樓、七
    樓及露臺漏水等瑕疵仍存在等語，已為原告所否認在卷，則本件之爭點為：（一
    ）系爭房屋是否存在價值減損之瑕疵而得由被告請求減少價金？又（二）原告得
    否依約請求被告給付違約金？茲析述如下：
（一）系爭房屋存在價值減損之瑕疵，被告自得請求減少價金：
  １、按物之出賣人，對於買受人應擔保其物依第三百七十三條之規定危險移轉於買
      受人時，無滅失或減少其價值之瑕疵，亦無滅失或減少其通常效用或契約預定
      效用之瑕疵；買賣因物有瑕疵，而出賣人依前五條之規定，應負擔保之責者，
      買受人得請求減少其價金，民法第三百五十四條第一項前段及第三百五十九條
      前段分別定有明文。再按，所謂物之瑕疵，係指存在於物之缺點而言。凡依通
      常交易觀念，或當事人之約定，認為物應具備之價值、效用或品質而不具備者
      ，即為物有瑕疵。凡出賣之特定物，其物之價值、效用或品質欠缺者，均屬之
      ，最高法院八十九年臺上字第一五七九號判決參照。準此，系爭房地既於八十
      九年四月十一日及同年四月十七日移轉登記予被告，依前揭說明，原告即應擔
      保，伊所交付予被告之系爭房屋，並無滅失或減少其價值之瑕疵存在，亦即應
      負物之瑕疵擔保責任；如原告交付之系爭房屋，有前述之瑕疵存在時，被告即
      得依法請求減少價金。原告固以依系爭買賣契約第十二條第一項及第二項之約
      定，主張被告不得行使瑕疵擔保抗辯權云云，經查，系爭買賣合約房屋部分第
      十二條第一項約定：本房屋建造竣工，而甲方（即被告）已履行下列各項義務
      後，乙方（即原告）始行交屋，並憑乙方所發之遷入證明始得遷入：繳清本約
      及連帶之預定土地買賣合約所定全部價款及因逾期付款加計之滯納金，繳清變
      更工程所增價款之約定以觀，被告須於繳清全部房地價款、滯納金、辦妥貸款
      手續、繳清稅費等義務後，原告始行交屋等語。上開約定係買賣契約之被告給
      付買賣價金與原告交付系爭房地之對待給付關係等相關約定，與被告行使物之
      瑕疵擔保權利無涉，原告所為之前開主張，顯對於該約定有所誤會，不足採信
      ，先予敘明。依前揭法條之規定，原告對於系爭房屋之物之瑕疵擔保責任既已
      發生，則原告交付之系爭房屋有無瑕疵存在，即為應審究之爭點。原告雖主張
      系爭房屋之六、七樓及頂樓漏水瑕疵，均經修復，並引用八十九年十一月三十
      日台北市土木技師工會之鑑定報告，以為系爭房屋無瑕疵之依據云云。經查，
      原告雖已對系爭房屋為漏水之修復，惟被告對於原告修復系爭房屋所使用之方
      法及材料，其防水之時效性有所爭執，且依原告提出之台北市土木技師工會對
      於系爭鑑定標的物地地上七層地下一層之RC造之六層、七層及地下室等建物之
      鑑定結果為：滲水部分經修復後，目前並未發現水漬現象，且利用抽樣噴水試
      驗，修復部分並未發現水漬現象，故目前修復部分應無滲水之慮。上述修補部
      位，可能因材料耐久性，填充密實度影響，有其時效性，故另提修復費用以供
      斟參，修復費用為十四萬零四百二十二元（其中六、七樓室內部分為六萬八千
      二百三十一元，公共設施部分為七萬二千一百九十六元）等語，該鑑定報告對
      於原告施做系爭房屋六、七層滲水部分之修復工程，係以「抽樣」噴水試驗，
      即逕認「應」無滲水之虞，但又復稱修補部位，可能因材料耐久性，填充密實
      度影響，有其時效性，故另有提供修復費用以供參酌，則由上開鑑定報告之結
      果以觀，足見系爭房屋確實原有存在漏水之現象，雖經原告修復，惟因原告使
      用之材料關係，對於修補部分防水之耐久性而言，有其時效性，換言之，系爭
      房屋因時效之經過，原漏水之現象仍會產生。因此，就房屋之價值或效用而言
      ，原告就漏水部分雖已為補正，但該補正之結果，尚難達補正之目的，原告交
      付之系爭房屋，難謂為無瑕疵之物，故原告以上開鑑定報告為伊交付之系爭房
      屋業經補正為無瑕疵之物為依據，不足採信。
  ２、再者，本院依被告聲請將系爭房屋送請台北市建築師公會鑑定，該會於九十年
      六月十二日對於系爭房屋之漏水鑑定報告之結論明白指出：系爭房屋六樓、七
      樓之室內牆壁、外牆及樓梯間確有漏水，雖原告以PU注入止水工法作防水止漏
      之處理，惟上開方式之防水效果於短期內（數個月至多二年）止水性能尚可，
      但因缺乏彈性，強度較小，又缺乏結合接著力，當失水時，其體積也即減少，
      短期尚可止水但其易於老化，組織疏散，具時效性及耐久性不佳，約為確實有
      效止水工法之半以上，即具保固時效約為數個月至二年等語，此有該會鑑定報
      告書八結論欄之（二）注射PU發泡濟之防水效果評估欄可得。故對於原告使用
      之防漏水材料修補系爭建物漏水現象之效果而言，該鑑定報告與前開原告提出
      之台北市土木技師工會之鑑定報告不謀而合，上開兩件鑑定報告書均對於原告
      使用之修補漏水材料，會因時效經過而效果不再之結論相同。因此，系爭房屋
      雖經原告對於漏水部分為修補，但其漏水現象仍會因時間之經過而發生，對於
      系爭房屋係供居住之目的而言，該屋本應無漏水之虞，惟系爭房屋縱經原告對
      於漏水為補正，但該補正仍屬目的不達，難謂系爭房屋並無瑕疵存在。又上開
      瑕疵確實已減損系爭房屋之價值，此有台北市建築師公會之上開鑑定報告書中
      關於系爭房屋瑕疵減損市場價值之評估意見在卷為證（該報告書第五頁參照）
      。從而，原告交付被告之系爭房屋，尚有減損系爭房屋價值之瑕疵存在之事實
      ，已堪認定，被告據此為減少價金之抗辯，應屬有據。
  ３、原告交付之系爭房屋尚有減損其價值之瑕疵存在，且被告對於該瑕疵部分，請
      求減少價金依法有據，既經認定，但兩造均提出不同之修復費用鑑定標準以為
      依據，以下則分就修復費用之標準，應以何為據？且被告主張之瑕疵範圍是否
      得以全部請求減少價金？分別論述：
    (1)修復費用之核算依據：依原告提出之台北市土木技師公會鑑定之修復費用為十
      四萬零四百二十二元，惟該費用之計算基礎較為簡略，僅就室內修復部分為估
      算；反觀被告提出之台北市建築師公會鑑定報告書中，明確指出對於系爭房屋
      漏水瑕疵之修費方式及採用該修復方式之理由，並分別就各項修復細項計算修
      復費用。故就鑑定報告整體以觀，應以台北市建築師公會之鑑定報告書所計算
      之修復費用及修復方式較為可採。
    (2)本件鑑定報告之修復費用計算依據，既經認定應以台北市建築師公會之鑑定報
      告書為據，而該修復費用，即為被告主張減價之依據，以下則分別審認該鑑定
      報告書之各項修復費用範圍（該鑑定報告書第五頁Ｂ修復費用參照），是否得
      為減價之依據：
    關於系爭房屋頂樓露台部分：系爭房屋頂樓露台部分為全體共有人共同使用之
      部分，並未約定由被告專用，亦無分管契約，此由系爭房屋之建物登記謄本中
      對於被告之權利範圍僅登記為：層次面積、附屬建物為陽台及雨遮、其餘共同
      使用部分權利範圍等即可得知，此有系爭房屋之建物登記謄本附卷為證，故對
      於系爭房屋頂樓露台漏水之補正請求權等權利，自應由全體公同共有人共同行
      使之，非得由被告單獨逕向原告請求減少價金，原告主張本部分不得為減價之
      依據，洵屬可採，此部分被告請求減價九萬七千四百四十元，不應准許。
    關於系爭房屋內牆、天花板部分：系爭房屋之內牆及天花板為被告所有，此為
      兩造所不爭執，則而該部分經鑑定尚有日後漏水瑕疵之虞，依前開鑑定報告書
      對於修復費用之計算所示，關於內牆裂縫灌注EPOXY填補之修復費用為一萬二
      千元，天花板裂縫灌注EPOXY填補之修復費用為八千元，共計為二萬元，被告
      據以為減價之依據，應予准許。
    關於系爭房屋內牆及天花板水泥漆一底二度（含披土）部分：該部分含蓋六樓
      室內、七樓室內及樓梯間等修復費用為一萬九千二百元，原告對此並未爭執，
      被告請求減價，亦屬有據。
    周邊外牆之防水處理部分：依前開鑑定報告認系爭房屋之漏水瑕疵，要完善修
      復，最好在室外採用親水性不收縮發泡樹脂注入止水工法作防水止漏處理，以
      達防漏之目的，此有該鑑定報告書八結論欄之（四）上開瑕疵之修復及其費用
      欄Ａ項之記載在卷為證，準此，對於本件周邊外牆之防水處理，亦屬應修復之
      範圍。依該鑑定報告書對於周邊外牆防水之計算面積，其中L1部分（即牆梁交
      接部分）有七十三米，L3（即梯間牆體）有六米，共計七十九米，以注射一米
      之料工費用為三千元，共計修復費用為二十三萬七千元，此部分被告請求減價
      ，應屬有據；惟L2之地下室，業經兩造確認已無漏水現象，已如前述，被告對
      此部份並未請求減價，自不在計算減價之範圍。至於上開鑑定報告修復費用之
      第六項其他費用七萬六千二百九十六元，第七項稅捐及管理費七萬六千二百九
      十六元部分，均與修補系爭房屋之瑕疵無涉，此部分亦難為減價之依據，一併
      敘明。
    至於上開鑑定報告另就系爭房屋瑕疵減損市場之價值，評估為修復費用之一點
      五倍，被告對此亦請求減少價金云云。然查，系爭房屋減損市場之價值，必以
      被告目前有將系爭房屋出售之計畫為前提，始有上開減損市場價值之考量，本
      件被告並未提出任何出售系爭房屋之計畫，即據以主張該金額，亦為減價之依
      據，顯屬無據，此部分之減價請求，亦難准許。
    綜上，被告所得請求減少價金之金額，總計為二十七萬六千二百元（計算式：
      20000＋19200＋237000＝276200元）。被告請求減價七十二萬八千五百九十八
      元云云，並無依據，此部分之抗辯，不足採信。
  ４、從而，本件被告尚積欠之房屋買賣價款為一百六十四萬八千零二十一元，扣除
      被告得以請求減少價金之金額二十七萬六千二百元，則被告尚應給付原告一百
      三十七萬一千八百二十一元，原告依約請求被告給付一百三十七萬一千八百二
      十一元，並自起訴狀繕本送達翌日即八十九年七月二十七日起至清償日止，按
      年利率百分之五計算之利息，洵屬有據，應予准許。其超過上開金額之請求，
      非法之所許，應予駁回。
（二）原告不得依約請求被告給付違約金：
      原告復主張依系爭預定房屋買賣契約第十三條第一項之約定，請求被告自起訴
      狀繕本送達翌日起至清償日止，按日給付一千六百四十八元之違約金云云，惟
      業經被告否認有違約之情事，並辯稱係因系爭房屋有瑕疵，伊始不給付買賣價
      金之尾款等語。按出賣人就其交付之買賣標的物有應負擔保責任之瑕疵，而其
      瑕疵係於契約成立後始發生，且因可歸責於出賣人之事由所致者，則出賣人除
      負物之瑕疵擔保責任外，同時構成不完全給付之債務不履行責任，是買受人在
      出賣人依民法第三百六十四條或第二百二十六條等規定，補正為完全給付或賠
      償債務不履行損害之前，非不得依同法第二百六十四條第一項規定行使同時履
      行抗辯權，拒絕給付價金，最高法院八十八年臺上字第八四九號判決參照。經
      查，本件系爭房屋確有減損房屋價值之瑕疵存在，已如前述，依前揭判決意旨
      ，系爭房屋於原告為完全給付或賠償債務不履行之損害前，被告得拒絕給付系
      爭房屋之買賣價金。準此，被告所辯，自屬有據，原告主張被告未依期限繳足
      房屋價金，自屬違約，依約應給付違約金云云，洵無足採，不應准許。
三、綜上，系爭房屋於交付被告時，既存有減損價值之瑕疵，被告自得請求減少價金
    ，則扣減瑕疵修復費用後，原告依約訴請被告給付尚餘價金一百三十七萬一千八
    百二十一元，及自起訴狀繕本送達翌日即八十九年七月二十七日起至清償日止，
    ，按年利率百分之五計算之利息，為有理由，應予准許；逾此部分之請求，均屬
    無據，應予駁回。
四、因本案事證已臻明確，兩造其餘主張陳述及所提之證據，均毋庸再予審酌，附此
    敘明。
五、假執行之宣告：本件原告勝訴之部分，兩造均陳明願供擔保，分別為請准假執行
    及免為假執行之聲請，經核均無不合，爰分別酌定相當擔保金額准許之。惟原告
    敗訴之部分，其假執行之聲請已無所附麗，依法併予駁回之。
據上論結：本件原告之訴為一部有理由，一部無理由，依民事訴訟法第七十九條第一
項但書、第三百九十條第二項、第三百九十二條，判決如主文。
中      華      民      國    九十二    年      四      月       十     日
                                      民事第二庭法      官  洪純莉
右為正本係照原本作成
如對本判決上訴，須於判決送達後廿日內向本院提出上訴狀
中      華      民      國    九十二    年      四      月       十     日
                                                法院書記官  黃慧怡


司法院資訊處製作；財團法人民間司法改革基金會備份。
